臺灣士林地方法院民事判決　　　　　　　 100年度訴字第20號
原　　　告　臺灣中小企業銀行股份有限公司
法定代理人　羅澤成
訴訟代理人　王士琦
被　　　告　黃幼伶
　　　　　　李宜鴻
上二人共同
訴訟代理人　張仁龍律師
　　　　　　趙彥雯律師
上列當事人間塗銷所有權移轉登記等事件，本院於民國100 年5
月10日言詞辯論終結，判決如下：
    主      文
被告黃幼伶、李宜鴻就附表所示不動產於民國九十九年十月四日
所為信託契約之債權行為，及於民國九十九年十月十一日所為之
所有權信託移轉登記物權行為均撤銷。
被告李宜鴻應將其就前項不動產於民國九十九年十月十一日經臺
北市中山地政事務所以信託為登記原因所為之所有權移轉登記塗
銷。
訴訟費用由被告負擔。
    事實及理由
一、原告起訴主張：訴外人三普股份有限公司（下稱三普公司）
    於民國97年7 月3 日起邀同訴外人連進隆、謝明俊及被告黃
    幼伶為連帶保證人向原告借款，其中一筆為新臺幣（下同）
    500 萬元，約定借款期間自97年7 月7 日起至100 年7 月7
    日止，償還方式為自實際撥款日起按月攤還本息。然三普公
    司自99年9 月10日起即未依約償還本息，依約債務視為全部
    到期，合計三普公司陸續借款積欠原告之本金為新臺幣（以
    下除記明為他國幣別者外均同）2,494 萬7,815 元及美金6
    萬1,927.37元未依約清償，屢經催討，均未獲置理，被告黃
    幼伶應負連帶給付義務。詎被告黃幼伶為規避債務，於同年
    10月4 日將其所有如附表所示之不動產（下稱系爭房地）與
    被告李宜鴻成立信託契約，並於同年月8 日（應為同年月11
    日之誤繕）辦畢所有權信託移轉登記，而被告黃幼伶除系爭
    房地外，已無其餘可供執行之財產，被告間之信託行為將致
    原告無法強制執行取償而損害原告之債權。為此，依信託法
    第6 條第1 項及民法第244 條第1 項、第4 項規定，訴請撤
    銷被告間就系爭房地所為之信託債權行為及不動產移轉之物
    權行為，並請求被告李宜鴻塗銷信託登記以回復原狀等語，
    而聲明：(一)被告間就系爭房地於99年10月4 日所為信託契約
    之債權行為，及同月11日之所有權信託移轉登記物權行為應
    予撤銷。(二)被告李宜鴻應將其就系爭房地於99年10月11日經
    臺北市中山地政事務所以信託為登記原因之所有權移轉登記
    塗銷。
二、被告則以：被告黃幼伶將系爭房地信託予被告李宜鴻之目的
    ，係為委請被告李宜鴻處分系爭不動產，並將處分不動產之
    所得，除優先償付系爭房地之剩餘銀行抵押貸款外，餘款用
    以清償被告黃幼伶之債務，並非意圖脫產，更無害及原告之
    債權，且衡酌常情，由債權人向法院聲請強制執行拍賣所得
    之價格，通常均較一般市場上不動產交易行情為差，被告黃
    幼伶為避免系爭房地遭法院查封後，以較差之價格拍賣成交
    而損及其他債權人之權益，因被告李宜鴻有資力繼續代為繳
    納貸款，遂將系爭房地信託登記予被告李宜鴻，並委請以合
    理市價代為處分出售，期能清償較多之債務並降低負債之數
    額，且現仍由被告李宜鴻正常按期繳納抵押貸款中，故該信
    託契約無損於債權人之權益云云置辯，並聲明：原告之訴駁
    回。
三、經查：
  (一)如下事實為兩造所不爭執：
  1.三普公司於97年7 月3 日邀同連進隆、謝明俊及被告黃幼伶
    為連帶保證人，向原告借用500 萬元，約定借款期間自97年
    7 月7 日起至100 年7 月7 日止，利息按原告2 年期定期儲
    蓄存款利率加碼年息2.515 ％機動計算，目前為年息3.875
    ％，自實際撥款日起，本金按月平均攤還，利息按月計付。
    並約定若未按期清償者，其逾期清償在6 個月以內者，按上
    開利率10％，超過6 個月者，超過部分按上開利率20％計付
    違約金。嗣三普公司積欠原告借款本金2,494 萬7,815 元、
    美金6 萬1,927.37元及利息、違約金未依約清償，原告為此
    對三普公司、連進隆、謝明俊及被告黃幼伶提起返還消費借
    貸款之訴，案經臺灣臺北地方法院以99年度重訴字第1255號
    判決原告勝訴命該事件之上述被告如數給付，被告黃幼伶對
    於其積欠原告之金額如原告所主張亦於該案訴訟中表示無意
    見。
  2.被告於99年10月4 日檢附土地登記申請書及記載立約日期為
    同日之土地暨建築改良物信託契約書與公證書等文件，以信
    託為移轉登記之原因，向臺北市中山地政事務所申辦將系爭
    房地之所有權移轉登記予被告李宜鴻，並於同年10月11日辦
    畢移轉登記，而經此不動產所有權移轉後，被告黃幼伶已無
    其他財產可供原告執行足額受償。
  (二)上開事實，且有借據（本院卷第9 頁）、土地登記申請書（
    本院卷第10頁以下）、土地建築改良物信託契約書（本院卷
    第12頁以下）、土地建物登記謄本（本院卷第19頁以下）、
    財政部臺北市國稅局財產歸屬資料清單（本院卷第23頁以下
    ）、公證書（本院卷第51頁以下）、信託契約（本院卷第54
    頁以下）、臺灣臺北地方法院99年度重訴字第1255號民事判
    決（本院卷第128 頁以下）等，附卷可稽，均堪信為真實。
四、茲原告主張依據信託法第6 條第1 項、民法第244條第1 項
    、第4 項規定，訴請撤銷被告間就系爭房地所為信託之債權
    行為及不動產移轉之物權行為，被告則以前開情詞置辯。本
    院判斷如下：
  (一)被告黃幼伶之他債權人永豐商業銀行股份有限公司、板信商
    業銀行股份有限公司，雖於本事件繫屬後，亦對被告起訴就
    系爭房地之信託登記行為訴請撤銷及塗銷所有權移轉登記，
    有起訴狀（本院卷第61頁）、臺灣臺北地方法院100 年度補
    字第275 號民事裁定，附卷可稽。然因本訴訟事件繫屬在先
    ，且前開訴訟猶未經判決，故本件之審判不受影響，應先敘
    明。
  (二)按「信託行為有害於委託人之債權人權利者，債權人得聲請
    法院撤銷之。」信託法第6 條第1 項定有明文。揆其立法理
    由為：為防止委託人藉成立信託脫產，害及其債權人之權益
    ，爰參考民法第244 條第1 項之規定，於本條第1 項規定信
    託行為有害於委託人之債權人之權利者，債權人得聲請法院
    撤銷之，而不以委託人於行為時明知並受益人於受益時亦如
    其情事者為限，以保障委託人之債權人，並期導信託制度於
    正軌等語。所謂信託行為有害及委託人之債權人權利者，應
    係指因委託人之行為，致委託人債權人之債權不能獲得滿足
    ，換言之，因委託人之行為而致積權陷於清償不能、或困難
    或遲延之狀態而言。
  (三)被告間所簽立並經公證之信託契約書第2 條所約定信託目的
    ，為妥善運用資產，由被告李宜鴻合理價格出售，並優先償
    付信託標的剩餘之銀行貸款，且用以處理被告黃幼伶債權債
    務相關事宜等語，雖據被告提出信託契約書為證。但被告李
    宜鴻職業與不動產銷售無關，此為被告所陳明，即被告李宜
    鴻並無銷售不動產之專業背景，被告所稱為積極處分系爭房
    地償債而信託云云，是否屬實，已屬可議。再參照被告所陳
    ：因恐系爭房地經由強制執行程序拍賣低於市價，損及債權
    人權益，被告李宜鴻有資力按期清償抵押借款，故為此信託
    等語。即認屬實，亦可知被告黃幼伶將系爭房地移轉登記予
    被告李宜鴻之目的，係預慮系爭房地如遭債權人聲請強制執
    行拍賣所得將低於市價，為免遭強制執行所為，非因被告李
    宜鴻可以更為如何適宜之處分增益資產價值以資償債，顯係
    意在脫免強制執行，妨礙債權人聲請執行權利之行使。而執
    行拍賣價格必然低於市價，為被告之臆測，蓋買賣當事人意
    思表示合致所得之買賣價格即為市價，法院強制執行拍賣經
    由鑑定人鑑價後訂定底標，以競標方式由市場上有買受意願
    之人出價，果該不動產值得高價，自可得較高之賣價，是拍
    定價格即屬市價，無必然低於通常交易價格可言。再考量受
    託人自行判斷賣價是否符於市價未必精確，及積極進行與否
    將影響處分費時之久暫等成本與風險，被告間所為之信託，
    依其約定目的觀之，尚非可認確得增加賣價資為清償被告黃
    幼伶債務之用，而有益於債權人。
  (三)次按對信託財產不得強制執行。但基於信託前存在於該財產
    之權利、因處理信託事務所生之權利或其他法律另有規定者
    ，不在此限，信託法第12條第1 項亦有明文。如債務人將其
    財產信託予他人，除基於信託前存在於該財產之權利，例如
    抵押權，或如因處理信託事務所生之權利或另有法律規定者
    外，原信託委託人之債權人，將無從就信託財產為強制執行
    ，以求其債權獲致滿足。第按「受託人就信託財產或處理信
    託事務所支出之稅捐、費用或負擔之債務，得以信託財產充
    之。前項費用，受託人有優先於無擔保債權人受償之權。」
    復為同法第39條第1 項、第2 項所明定。即因信託所孳生費
    用，受託人對於信託財產有優先於無擔保債權人受償之權。
    本件原告業已取得臺灣臺北地方法院99年度重訴字第1255號
    清償借款事件之勝訴判決，但考之被告間信託契約第7 條約
    明：未出售期間，信託標的所衍生之稅賦、水電燃料、管理
    、銀行抵押分期各到期之貸款等費用，由被告李宜鴻墊付出
    售後所衍生一切過戶、仲介、代書等等費用，亦同等語；第
    8 條約定：被告李宜鴻代墊支費用，得由出售信託標的之價
    金，扣除清償銀行全部貸款之餘額後，將前條所代墊之總金
    額，加計單利年息5 ％，優先取回等語；第9 條約定：被告
    李宜鴻受信託之報酬，以信託標的出售價金之6 ％給付被告
    李宜鴻，一次性領取，但扣除前兩條之後不足支付時，被告
    李宜鴻不得向被告黃幼伶請求信託報酬等語；第10條前段約
    定：如有剩餘款項，由被告李宜鴻暫管，做為處理被告黃幼
    伶債權、債務之用等語。本此，被告黃幼伶原有之債權人除
    有抵押債權者外，其餘債權人如不撤銷此信託行為，即無從
    就系爭房地聲請拍賣取償，而系爭房地經本院99年度重訴字
    第422 號塗銷所有權移轉事件之原告即被告黃幼伶之債權人
    永豐商業銀行股份有限公司送請估價師鑑價之結果，認為系
    爭房地之市價為1,747 萬5,000 元，有不動產估價報告書（
    本院卷第85頁以下），附卷可參。系爭房地原設定抵押權予
    永豐商業銀行股份有限公司之第一順位最高限額抵押權擔保
    債權總金額為1,560 萬元，該銀行在本院99年度重訴字第42
    2 號塗銷所有權移轉事件中，主張被告黃幼伶積欠之未償債
    務金額，為本金1,123 萬1,681 元及利息、違約金，堪認系
    爭房地在無其他優先債權人之情形下如予出售，其他債權人
    於扣除優先債權後，應尚有餘額可受分配取償。詎被告黃幼
    伶以信託行為將之信託與被告李宜鴻後，除將因處分時程延
    宕可能導致抵押權優先債權之利息、違約金數額擴大外，依
    據信託契約之上載約定，更將孳生受託人即被告李宜鴻就系
    爭房地出售所得，有代墊款暨年息5 ％及出售價額6 ％與其
    他管理費用等優先債權，縱將來確循信託目的順利出售系爭
    房地，仍勢必侵蝕其他債權人可受償之金額，其餘債權人除
    無法迅速獲償，損失取償後運用資金之利益外，甚且將受獲
    償金額減少之損害，且被告黃幼伶亦自認除系爭房地外，應
    已無其他財產可供債權人執行滿足債權（本院卷第126 頁背
    面），是債權人自得依據上揭信託法第6 條第1 項規定，訴
    請撤銷信託之債權及移轉所有權登記之物權行為。原告主張
    據此訴請撤銷，應認有據。被告陳謂兩人間之信託行為對於
    債權人無損害云云，要非可取。至被告另抗辯上述鑑價金額
    過高云云，觀之該鑑價告報告，已詳載係評估區域因素、個
    別因素，參考臨近不動產交易價格，按照比較法、收益法及
    成本法進行價格分析，客觀上無何瑕疵可指，被告亦未具體
    指明該估價報告有何不足取之處，及提出證據資料加以佐證
    ，徒以空言指摘，自不能認為有據，亦無礙於上開判斷。
  (四)末按「債務人所為之無償行為，有害及債權者，債權人得聲
    請法院撤銷之。」；「債權人依第一項或第二項之規定聲請
    法院撤銷時，得並聲請命受益人或轉得人回復原狀。」民法
    第244 條第1 項、第4 項前段定有明文。而債權人依據信託
    法第6 條第1 項規定訴請撤銷信託行為者，與依民法第244
    條第1 項規定提起撤銷之訴時，法院如認債權人主張有理由
    ，該撤銷詐害行為之判決，同屬形成判決而具有對世效力。
    參照前揭信託法第6 條第1 項規定之立法理由，應許債權人
    類推適用民法第244 條第4 項規定，聲請命受託人塗銷信託
    登記，以回復原狀。本件被告間就系爭房地所為信託之債權
    及移轉所有權登記之物權行為應予撤銷，業如前述，原告主
    張依據民法第244 條第1 項、第4 項規定，併訴請被告李宜
    鴻回復原狀，將其就系爭房地因信託所為之所有權移轉登記
    塗銷，俾回復登記為被告黃幼伶名義，以利於債權人之執行
    取償，應認於法亦無不合。
五、從而，原告主張依據信託法第6 條第1 項、第244 條第1 項
    、第4 項規定，訴請撤銷被告間信託債權及移轉登記物權行
    為，併訴請被告李宜鴻塗銷所有權登記以回復原狀，而聲明
    請求判決如其聲明所示，為有理由，應予准許。至兩造其餘
    攻擊防禦方法，經本院悉予審酌後，認均無礙於本件之判斷
    ，於茲不贅。
六、據上論結，原告之訴為有理由，依民事訴訟法第78條決如主
    文。
中    華    民    國   100    年    5     月    24    日
                  民事第二庭  法  官  蕭錫証
以上正本證明與原本無異。
如對本判決上訴，應於判決送達後20日內向本院提出上訴狀，若
委任律師提起上訴者，應一併繳納上訴審裁判費，否則本院得不
命補正逕行駁回上訴。
中    華    民    國   100    年    5     月    24    日
                              書記官  何婉菁